最高法院民事判決　　　　　　　一○○年度台上字第五六五號
上　訴　人　頂高營造有限公司
法定代理人　鍾錦仁
訴訟代理人　陳旻沂律師 
上　訴　人　蜜蘭若寺
法定代理人　傑生
訴訟代理人　吳志勇律師
上列當事人間因請求給付工程款事件，兩造對於中華民國九十九
年四月十四日台灣高等法院高雄分院第二審判決（九十八年度建
上字第七號），各自提起上訴，本院判決如下：
    主  文
原判決除假執行部分外廢棄，發回台灣高等法院高雄分院。
    理  由
本件上訴人頂高營造有限公司（下稱頂高公司）主張：伊於民國
九十三年十月間、九十四年初分別向對造上訴人蜜蘭若寺承攬
坐落於高雄市○○區○○段四二九地號、四三一地號、四三二地
號土地上之香菇寮工程（下稱香菇寮工程），及坐落於高雄市○
○段一八○地號土地上之大悲山香客大樓工程（下稱香客大樓工
程），均約定按實做數量計價付款。詎蜜蘭若寺就香客大樓工
程僅支付工程款新台幣（下同）一百四十一萬一千零九十六元，
尚有餘款八百七十二萬七千五百二十四元未付，就香菇寮工程僅
支付工程款九百五十六萬二千七百八十八元，尚有餘款九十六萬
九千零七十二元未付，合計共積欠伊工程款九百六十九萬六千五
百九十六元等情，爰依工程承攬契約之法律關係，求為命蜜蘭
若寺給付伊九百六十九萬六千五百九十六元並加計法定遲延利息
之判決（未繫屬於本院者，不予贅述）。
蜜蘭若寺則以：頂高公司僅承攬伊香客大樓第三期工程，工程
款為三百六十萬元，並經伊給付完畢；香菇寮工程之定作人則為
訴外人葉秀蘭，而非伊，頂高公司請求伊給付該香菇寮工程款並
無依據等語，資為抗辯。
原審維持第一審所為命蜜蘭若寺給付頂高公司六百八十三萬八
千六百二十元本息部分之判決，駁回蜜蘭若寺此部分之上訴，
並就第一審駁回頂高公司其餘之訴部分，部分廢棄，改判命蜜
蘭若寺再給付頂高公司十萬元本息，其餘部分予以維持，駁回頂
高公司其餘附帶上訴，無非以：香客大樓工程之定作人為蜜蘭
若寺，工程款均由管理該寺財務之葉秀蘭與頂高公司結算，並以
陳永順之名義簽發支票付款；香菇寮工程所坐落之土地之所有權
人為陳永順之女兒陳筱薇；頂高公司有施作香菇寮工程中之排水
溝、三座香菇寮之水泥基地、招待所、廁所等工程項目，並經葉
秀蘭以其所簽發以台灣土地銀行為付款行之支票，及陳永順所簽
發以高雄縣美濃鎮農會（下稱美濃農會）為付款行之支票，支付
香菇寮工程款；香菇寮工程已經定作人給付工程款九百五十六萬
二千七百八十八元，其中頂高公司於九十四年五月、六月間所追
加施作之道路工程款一百餘萬元，定作人迄未付款；陳永順已就
香客大樓之車道工程（不含圍牆基座之圍牆壁面及大門監視系統
）付款七十萬元，並曾交付其於九十四年五月二十三日簽發，以
美濃農會為付款行，面額合計三百六十萬元之支票三紙予頂高公
司等情，為兩造所不爭執。次查，頂高公司主張其所承作之香客
大樓工程範圍包括：大門牌樓圍牆工程（含左、右圍牆混凝土灌
漿、圍牆粉刷、模板、鋼筋）、大門牌樓路面舖設工程（含左、
右兩側入口前庭、橋面及車道舖面）、香客大樓本體整建工程（
含原判決附表一所示工程項目）及整地工程。蜜蘭若寺雖予以
否認，然參照證人洪振中、蘇萬教、楊英梅、李育惠等人之證言
，頂高公司所承作之香客大樓工程範圍包括上述大門牌樓圍牆工
程、大門牌樓路面舖設工程、香客大樓本體整建工程及整地工程
。又查頂高公司所施作之香客大樓工程，經囑託高雄縣建築師公
會進行鑑定，鑑價結果為一千零十三萬八千六百二十元，有鑑定
報告可按。蜜蘭若寺雖辯稱：兩造就香客大樓工程已於九十四
年五月十五日約定總價為三百六十萬元，並由蜜蘭若寺之法定
代理人陳永順在開工前先行簽發以陳永順為發票人，美濃農會為
付款人，面額合計三百六十萬元之支票三張，以為付款，再加計
車道工程款七十萬元，頂高公司所承攬之香客大樓工程總額僅四
百三十萬元，並經蜜蘭若寺全數付清云云。然查香客大樓工程
施作期間，係由頂高公司提出工程請款單，按實做數量請領工程
款，業據蜜蘭若寺陳述在卷，並有卷附九十四年三月、四月工
程請款單可憑，蜜蘭若寺復自承曾於工程正式開工前，委託建
築師就完成香客大樓整體工程所須建築費用估價為一千六百三十
七萬零四百元，並與訴外人淳哲營造股份有限公司（下稱淳哲公
司）約定香客大樓第一期工程總價為四百三十五萬七千五百元，
而據證人淳哲公司下包商洪振中提出之工程估驗明細表記載，迄
九十三年九月十七日淳哲公司最後一次請款時，累計完成之工程
進度僅達百分之二三‧七一，淳哲公司所承攬之香客大樓第一期
工程並未全部完工。另蜜蘭若寺就香客大樓第二期工程僅支付
洪飛聰票款一百六十九萬零八百元、給付陳泓竹、黃哲男票款一
百八十五萬二千一百八十元，合計三百五十四萬二千九百八十元
。依前開整體完工造價與蜜蘭若寺已付工程款比例計算，頂高
公司進場施工時所餘香客大樓未竟工程，至少須一千一百七十九
萬四千二百五十七元始能完成（即16,370,400-[4,357,500×23.
71%]-3,542,980= 11,794,257）。衡諸承攬人係依實際工程之數
量、範圍與定作人議定應得報酬之經驗法則以觀，頂高公司顯不
可能同意以三百六十萬元承攬香客大樓工程。蜜蘭若寺辯稱頂
高公司同意以總價三百六十萬元承作香客大樓第三期工程及第一
、二期未竟工程，尚難採信。蜜蘭若寺雖提出付款簽收簿，以
證其於九十四年五月二十三日曾交付以美濃農會為付款人，發票
日分別為同年六月三十日、七月二十五日、八月二十五日，面額
依序為一百六十萬元、一百萬元、一百萬元之支票三紙予頂高公
司，用以預付香客大樓工程材料款，惟頂高公司主張其中發票日
為九十四年八月二十五日面額一百萬元之支票並未兌現，經比對
陳永順之美濃農會支票存款帳戶交易明細，其除於九十四年六月
三十日、九十七年七月二十九日確有支出一百六十萬元、一百萬
元票款外，查無於九十四年八月二十五日支出一百萬元票款之紀
錄。另證人唐子祥於台灣高雄地方法院檢察署九十五年度偵續字
第二五八號竊盜等案件偵查中證稱：其於九十四年九月、十二月
間曾為鍾錦仁及陳永順協調香客大樓工程款問題，其中一次陳永
順有拿六十萬元工程款給鍾錦仁等語，足見蜜蘭若寺於九十四
年六月、七月分別兌現一百六十萬元、一百萬元票款後，僅再給
付頂高公司工程款六十萬元，合計共付款三百二十萬元。頂高公
司主張蜜蘭若寺僅就香客大樓工程付款一百四十一萬一千零九
十六元，蜜蘭若寺辯稱已付款四百三十萬元，均與前揭證據不
符，難予採信。另蜜蘭若寺辯稱：香客大樓工程造價應以九十
三年、九十四年工程進行期間之物價計算，不宜依鑑定當時之物
價計算云云。惟此部分鑑定人於鑑定報告中說明，其於估價時係
以鑑定時之原物料為基礎來衡量，採用原工程明細表中當時市場
反應之價格，尚難認鑑定人之估價有何不當，頂高公司主張香客
大樓之工程款為其所完成之工程造價一千零十三萬八千六百二十
元，應堪認定。香客大樓工程款一千零十三萬八千六百二十元，
扣除蜜蘭若寺已支付之工程款三百二十萬元，蜜蘭若寺尚積
欠頂高公司工程款六百九十三萬八千六百二十元。蜜蘭若寺辯
稱：系爭香客大樓工程係採取總價承包之計價方式，且係以三百
六十萬元總價承包，而非採取實做實算之計價方式云云。惟查：
香客大樓工程之總價，經鑑定為一千零十三萬八千六百二十元，
與蜜蘭若寺主張總價承包之金額三百六十萬元，相去甚遠，就
情理上而言，兩造不可能將價格約一千萬元左右之工程，約定僅
以三百六十萬元總價承包。且就實際上之運作模式而言，頂高公
司均係將詳列施工項目、數量及金額之請款單送交蜜蘭若寺審
核後，蜜蘭若寺才支付部分款項，兩造確係以實做實算方式計
價，而非以三百六十萬元總價承包。蜜蘭若寺上述抗辯並不可
採。綜上，頂高公司依承攬契約之法律關係，請求蜜蘭若寺給
付香客大樓工程款，於六百九十三萬八千六百二十元部分為有理
由，應予准許，逾此範圍之請求尚屬無據，應予駁回。再查，關
於香菇寮工程之定作人，頂高公司雖主張：香菇寮係蜜蘭若寺
用種植香菇出售所得，作為寺務費用，香菇寮係在蜜蘭若寺之
管領下，伊係依蜜蘭若寺之指示施作香菇寮工程，且由蜜蘭
若寺之會計葉秀蘭持該寺法定代理人陳永順個人名義之支票，給
付香菇寮部分工程款，足認蜜蘭若寺為香菇寮工程之定作人等
語。惟蜜蘭若寺予以否認，並辯稱：香菇寮工程之定作人係葉
秀蘭等語。查蜜蘭若寺前法定代理人陳永順於第一審陳稱：香
菇寮係葉秀蘭所有，而非蜜蘭若寺所有，頂高公司除香客大樓
工程係向伊請款外，其餘工程均係直接向葉秀蘭請款等語；葉秀
蘭陳稱：香菇寮所使用之土地係由伊以個人名義向陳筱薇承租，
租金係視伊種香菇之收入斟酌付款，未約定固定之租金數額，伊
於九十三年十二月間委請頂高公司施作香菇寮的排水溝、三座香
菇寮之水泥基座、香菇寮之招待所及廁所等工程，由頂高公司之
法定代理人鍾錦仁先以口頭向伊報價，嗣於完成整地後，開立估
價單，由伊以台灣土地銀行支票及陳永順之美濃農會支票付款等
語。足認香菇寮工程係由葉秀蘭提出以自己或陳永順為發票人所
簽發之支票付款，非由蜜蘭若寺名義之銀行帳戶付款。又蜜
蘭若寺以自己名義在美濃農會設立帳號一三五八九之三號帳戶，
由該帳戶自九十三年十二月起至九十四年七月止之往來交易明細
，尚查無蜜蘭若寺於香菇寮工程進行期間，有何與香菇寮工程
款相當之款項支出，或轉帳、匯款全部或部分工程款入葉秀蘭設
於美濃農會支票帳戶之情事存在。葉秀蘭雖以陳永順簽發之支票
支付部分香菇寮工程款，據陳永順自承：葉秀蘭為蜜蘭若寺之
會計，故伊將其支票交由葉秀蘭保管，並授權葉秀蘭簽發支票等
語。再依葉秀蘭設於台灣土地銀行美濃分行、帳號000000
000000號支票帳戶及陳永順設於美濃農會、帳號○二八○
一之一之○號支票存款帳戶之交易往來明細顯示，葉秀蘭、陳永
順間之金錢往來頻繁。前揭付款方式，僅能推知陳永順有授權葉
秀蘭簽發、使用支票之事實，不能遽而認葉秀蘭係基於擔任蜜
蘭若寺財務管理或會計職務之地位，本於為蜜蘭若寺清償工程
款之意思，交付蜜蘭若寺法定代理人陳永順個人名義之支票予
頂高公司，以給付香菇寮工程款。頂高公司主張其已領取之部分
香菇寮工程款，係由陳永順基於蜜蘭若寺之法定代理人身分，
簽發票據付款，該工程之定作人為蜜蘭若寺，尚難採信。頂高
公司未能舉證證明蜜蘭若寺為香菇寮工程之定作人，其主張蜜
蘭若寺應就香菇寮工程負付款之責，尚屬無據。綜上所述，頂
高公司依承攬契約關係，請求蜜蘭若寺給付香客大樓工程款六
百九十三萬八千六百二十元，及自起訴狀繕本送達翌日九十六年
二月八日起至清償日止，按年息百分之五計算之利息，為有理由
，逾此範圍之請求及給付香菇寮工程欠款之請求，均屬無據，應
予駁回等詞，為其判斷之基礎。
關於頂高公司上訴部分：查原審一方面認香客大樓工程款，係由
頂高公司於工程施作期間，提出工程請款單，按實做數量請領工
程款，且經蜜蘭若寺審核後，蜜蘭若寺才交付部分款項（見
原判決第一○、一三頁）。然另一方面卻又認蜜蘭若寺係以一
百六十萬元、一百萬元二張支票及陳永順給付鍾錦仁之六十萬元
給付頂高公司香客大樓工程款（見原判決第一一頁），則似又認
非按實做數量計算、給付。關於蜜蘭若寺如何給付香客大樓工
程款，原審之認定，已不無判決理由矛盾。次查原審以蜜蘭若
寺於香菇寮工程進行期間，無與香菇寮工程款相當之款項支出，
或轉帳、匯款全部或部分工程款入葉秀蘭設於美濃農會支票帳戶
，其工程款係由葉秀蘭提出以自己或陳永順為發票人所簽發之支
票付款，而認蜜蘭若寺非香菇寮工程之定作人（見原判決第一
六頁）。惟香客大樓之工程款係由陳永順之名義簽發支票付款，
此為兩造所不爭（見同上第四頁），且蜜蘭若寺所提出付款簽
收簿上所載之付款帳戶，亦為陳永順所有（見第一審卷(二)第二○
、四三頁）。上揭二項工程款皆非由蜜蘭若寺所有之帳戶付款
，而全部或部分由陳永順之支票付款，然原審認香客大樓工程之
定作人為蜜蘭若寺，而香菇寮工程之定作人為葉秀蘭，其認定
不一，於法亦不無可議。又頂高公司於原審主張：系爭香菇寮農
場為蜜蘭若寺的一部分，且以蜜蘭若生技股份有限公司之名
義銷售獲利（該公司係由蜜蘭若實際經營），足證蜜蘭若寺
才是系爭香菇寮工程之定作人等語，並提出相關網頁資料為證（
見原審卷第五三、五五至六○頁，現網址失效）。此與判斷蜜
蘭若寺是否為香菇寮工程定作人之認定攸關，自屬重要之攻擊方
法，原審未予斟酌，且未說明其何以不足採取之理由，遽而認定
蜜蘭若寺非定作人，亦有判決不備理由之違法。關於蜜蘭若
寺上訴部分：按當事人於訴訟程序中曾經引用或他造依法律規定
，得請求交付或閱覽或為他造之利益而作或商業帳簿或就與本件
訴訟有關之事項所作之文書，當事人有提出之義務。當事人無正
當理由不從提出文書之命者，法院得審酌情形認他造關於該文書
之主張或依該文書應證之事實為真實，民事訴訟法第三百四十四
條第一項、第三百四十五條第一項分別定有明文。原審雖以鑑定
報告之估價為計算系爭工程款，然蜜蘭若寺曾請求頂高公司提
出系爭工程物料及工人薪資之相關帳冊，以證明其系爭工程支出
（見第一審卷(一)第一七○頁）。而頂高公司以本件承攬之初及請
款過程，蜜蘭若寺未要求檢附物料及工資等支出單據，其嗣後
要求提出相關帳冊，有違兩造間之慣例，且下包商亦表示單據未
保留，提出相關帳冊有事實上之困難為由，而不提出相關帳冊（
見第一審卷(一)第一八四頁反面、第一九九頁）。惟頂高公司之會
計林坤香於第一審證稱：頂高公司有帳簿，且其法定代理人之支
出亦須記帳等語（見第一審卷(一)第一二六頁）。頂高公司不提出
相關帳冊，其有無正當理由，原審未詳予調查審認，遽為不利於
蜜蘭若寺部分之認定，即嫌速斷。末按審判長應注意令當事人
就訴訟關係之事實及法律為適當完全之辯論，審判長應向當事人
發問或曉諭，令其為事實上及法律上陳述、聲明證據或為其他必
要之聲明或陳述；其所聲明或陳述有不明瞭或不完足者，應令其
敘明或補充之，民事訴訟法第一百九十九條第一項、第二項亦有
明定。查頂高公司於第一審及原審一再自認已受領香客大樓工程
款一百四十一萬一千零九十六元（見第一審卷(二)第一○五、二六
九頁、卷(三)第一四九頁反面、原審卷第七一頁反面）。此與原審
所認定香客大樓部分，頂高公司所受領之工程款分別為一百六十
萬元、一百萬元、六十萬元，合計三百二十萬元，顯有不同。而
該一百四十一萬一千零九十六元是否包含於蜜蘭若寺所給付之
三百二十萬元中，攸關蜜蘭若寺尚應給付香客大樓工程款多少
，原審審判長未予闡明，命兩造敘明，遽而認蜜蘭若寺尚應給
付香客大樓工程款六百九十三萬八千六百二十元，訴訟程序亦有
瑕疵，於法未合。兩造上訴論旨，分別指摘原判決於己不利部分
不當，求予廢棄，均非無理由。
據上論結，本件兩造之上訴均為有理由。依民事訴訟法第四百七
十七條第一項、第四百七十八條第二項，判決如主文。
中    華    民    國  一○○  年    四    月   十四   日
                      最高法院民事第五庭
                          審判長法官  黃  義  豐  
                                法官  劉  靜  嫻  
                                法官  袁  靜  文  
                                法官  李  慧  兒  
                                法官  王  仁  貴  
本件正本證明與原本無異
                                      書  記  官  
中    華    民    國  一○○  年    四    月  二十七  日
                                                      Ｑ